臺灣高等法院臺南分院刑事判決
109年度上易字第732號
上  訴  人  臺灣雲林地方檢察署檢察官
被      告  林于荏


上列上訴人因被告毒品危害防制條例案件，不服臺灣雲林地方法
院109年度易字第553號中華民國109年10月30日第一審判決（聲
請簡易判決處刑案號：臺灣雲林地方檢察署109年度毒偵字第246
號），提起上訴，本院判決如下：
    主      文
原判決關於甲○○所處罪刑部分撤銷。
甲○○施用第二級毒品，處有期徒刑貳月，如易科罰金，以新臺幣
壹仟元折算壹日。
其他上訴駁回（即沒收部分）。
    事實及理由
壹、犯罪事實
    甲○○基於施用第二級毒品之犯意，於民國109年2月19日20時
    至21時許，在雲林縣○○市○○路00號住處內，將第二級毒品甲
    基安非他命置於玻璃球內，以點火燒烤吸食煙霧方式施用第
    二級毒品甲基安非他命1次。經警於109年2月20日7時許，取
    得其同意後，在上址住處搜索扣得毒品吸食器1個、殘渣袋1
    只，並於同日經其同意後，採尿送驗，結果呈甲基安非他命
    代謝物陽性反應，因而查獲上情。
貳、程序事項
一、毒品危害防制條例第35條之1規定：「本條例中華民國一百
    零八年十二月十七日修正之條文施行前犯第10條之罪之案件
    ，於修正施行後，依下列規定處理：一、偵查中之案件，由
    檢察官依修正後規定處理。二、審判中之案件，由法院或少
    年法院（地方法院少年法庭）依修正後規定處理；依修正後
    規定應為不起訴處分或不付審理之裁定者，法院或少年法院
    （地方法院少年法庭）應為免刑之判決或不付審理之裁定。
    三、判決確定尚未執行或執行中之案件，適用修正前之規定
    。」而108年12月17日修正之毒品危害防制條例，於109年1
    月15日公布，部分條文於公布後6個月即109年7月15日生效
    施行（含第20條、23條等條文），本件被告涉犯毒品危害防
    制條例第10條第2項之施用毒品案件，檢察官於109年5月11
    日聲請簡易判決處刑，依上開規定，法院應依現行毒品危害
    防制條例規定處理。而現行毒品危害防制條例第20條第3項
    規定，犯第10條之罪於觀察、勒戒或強制戒治執行完畢釋放
    後，3年後再犯第10條之罪者，適用本條前2項之規定。上開
    所謂「3年後再犯」，只要本次再犯（不論修正施行前、後
    ）距最近1次觀察、勒戒或強制戒治執行完畢釋放，已逾3年
    者，即該當之，不因其間有無犯第10條之罪經起訴、判刑或
    執行而受影響（最高法院大法庭109年度台上大字第3826號
    裁定參照）。經查：
㈠、毒品危害防制條例於97年4 月30日修正公布、同年10月30日
    施行後，對於犯該條例第10條第1 項、第2 項之施用第一級
    或第二級毒品罪者，進入司法程序之戒癮治療方式，係採取
    第20條第1 項、第2 項（已修正）規定「觀察、勒戒或強制
    戒治」及第24條第1 項所定「附命完成戒癮治療之緩起訴處
    分」（下稱「附命緩起訴」）雙軌制，其目的同在給予施用
    毒品者戒毒自新機會。是以，被告既同意參加「戒癮治療」
    ，並由檢察官採行「附命緩起訴」方式，且完成「附命緩起
    訴」所採用之戒癮治療完畢，自毋庸復行採取「觀察、勒戒
    或強制戒治」方式，重啟戒除毒癮以代替刑罰之處遇程序。
    又該條例第20條第3項規定，依第2項規定為觀察、勒戒或強
    制戒治執行完畢釋放後，「五年」後再犯第10條之施用第一
    級或第二級毒品罪者，適用第1項、第2項之觀察、勒戒或強
    制戒治規定；第23條第2項規定，觀察、勒戒或強制戒治執
    行完畢釋放後，「五年」內再犯施用第一級或第二級毒品罪
    （按現行法已修正為3年內，以下均同），應依法追訴（提
    起公訴或聲請簡易判決處刑）。亦即被告於觀察、勒戒或強
    制戒治執行完畢釋放後，「五年」內再犯施用第一級或第二
    級毒品罪，不再適用「觀察、勒戒或強制戒治」以代替刑罰
    之處遇程序。被告既完成「附命緩起訴」之戒癮治療，事實
    上已接受等同「觀察、勒戒或強制戒治」執行完畢之處遇，
    如於該條例第23條第2項所定「五年」內，再犯施用第一級
    或第二級毒品罪，顯現其再犯率甚高，原規劃之「附命緩起
    訴」並完成戒癮治療處遇制度功能，已經無法發揮成效，而
    無再次接受「觀察、勒戒或強制戒治」處遇之必要。倘被告
    經「附命緩起訴」，且完成戒癮治療後，因其事實上已接受
    等同「觀察、勒戒或強制戒治」執行完畢釋放之處遇，「五
    年」內再犯施用第一級或第二級毒品罪，顯見其再犯率甚高
    ，自應依該條例第23條第2 項規定之相同法理，逕行追訴（
    提起公訴或聲請簡易判決處刑），而無再依該條例第20條第
    1 項重行聲請觀察、勒戒或強制戒治之必要。再者，被告施
    用第一級或第二級毒品罪，經裁定觀察、勒戒或強制戒治程
    序者，既係以「觀察、勒戒或強制戒治」執行完畢釋放後，
    起算上開「五年」內再犯之期間，則被告係經「附命緩起訴
    」，依同一法理，應以經「附命緩起訴」並完成戒癮治療後
    ，而非以「附命緩起訴」確定之日，起算該「五年」內再犯
    之期間（最高法院109年度台非字第77號判決意旨參照）。
    　
㈡、被告前因施用毒品案件，經臺灣雲林地方檢察署檢察官以106
    年度毒偵字第36號緩起訴處分確定，檢察官並依刑事訴訟法
    第253條之2第1項第6款規定，命被告應於緩起訴處分確定之
    日起1年內，完成戒癮治療，被告於107年6月1日履行完畢，
    有台灣高等法院被告前案紀錄表可參。被告既已完成附命緩
    起訴之戒癮治療，其事實上已接受等同「觀察、勒戒或強制
    戒治」執行完畢釋放之處遇，而於3年內之109年2月19日再
    犯本件施用毒品犯行，依上開最高法院判決意旨，仍應依毒
    品危害防制條例第23條第2項規定之相同法理，逕行追訴，
    無再重行聲請觀察、勒戒或強制戒治之必要，是本件聲請簡
    易判決處刑合於程序規定。
二、刑事訴訟法第159條之5規定，被告以外之人於審判外之陳述
    ，雖不符前4條之規定，而經當事人於審判程序同意作為證
    據，法院審酌該言詞陳述或書面陳述作成時之情況，認為適
    當者，亦得為證據。當事人、代理人或辯護人於法院調查證
    據時，知有第159條第1項不得為證據之情形，而未於言詞辯
    論終結前聲明異議者，視為有前項之同意。查：本判決以下
    所引用之傳聞證據，檢察官、被告於審判程序中均同意作為
    證據使用，或知有傳聞證據之情形而未於言詞辯論終結前聲
    明異議，本院審酌該等證據作成時之情況，並無違法取證之
    情形，又與本案有關聯性，認為以之作為證據應屬適當，均
    具有證據能力。
參、認定犯罪事實所憑之證據及理由
    被告就上開犯罪事實坦承不諱（本院卷第58頁），並有勘察
    採證同意書（警卷第19頁）、尿液代號與真實姓名對照表（
    警卷第20頁）、立人醫事檢驗所濫用藥物尿液檢驗報告（偵
    卷第21頁）、內政部警政署刑事警察局109年4月6日刑生字
    第1090025372號鑑定書（偵卷第19頁）、雲林縣警察局斗六
    分局雲警六偵字第1090011543號函暨函附資料（六簡卷第43
    至70頁）、雲林縣警察局斗六分局饒平所搜索扣押筆錄、扣
    押物品目錄、現場暨扣案物照片（警卷第11至14頁、第17至
    18頁）等證據可以佐證。被告之自白與上開客觀證據並無不
    符，堪以採信。綜上，本件事證已經明確，應依法論罪科刑
    。
肆、論罪科刑及撤銷原判決之理由　
一、核被告甲○○所為，係犯毒品危害防制條例第10條第2項之施
    用第二級毒品罪。被告持有第二級毒品甲基安非他命之低度
    行為，為施用第二級毒品之高度行為所吸收，不另論罪。
二、刑法第62條關於自首規定之所謂「發覺」，固指有偵查犯罪
    權限之公務員已知悉犯罪事實及犯罪行為人而言，然不以確
    知其人犯罪無誤為必要，若依憑現有客觀之證據，足認行為
    人與具體案件間，具備直接、明確及緊密之關聯，而有「確
    切之根據得合理之可疑」其為犯罪嫌疑人之程度者，即屬之
    （最高法院109年度台上字第4338號判決意旨參照），本件
    警方於被告坦承犯行前，已因搜索扣得被告所有，用於本案
    之吸食器及殘渣袋，已有客觀證據得以合理懷疑被告涉嫌施
    用毒品，被告嗣於警詢時坦承犯行，尚與自首之要件不符，
    無從依刑法第62條前段規定，減輕其刑。
三、被告於警詢時雖供稱，本案施用毒品之來源為綽號「阿利」
    之人，然經原審法院函詢結果，雲林縣警察局斗六分局函覆
    稱：被告供述綽號「阿利」涉嫌販賣毒品案件，現由本分局
    積極偵辦中等語（109年7月3日雲警六偵字第1090011543號
    函檢附刑事案件報告書，六簡卷第43頁），臺灣雲林地方檢
    察署則函覆稱：並無因被告檢舉以綽號「阿利」之人為毒品
    來源，因而查獲其他正犯案件等語（109年8月3日雲檢原人1
    09毒偵246字第1099021108號函，六簡卷第71頁），是本件
    並未因被告之供述而查獲毒品來源，無毒品危害防制條例第
    17條第1 項規定減輕或免除其刑之適用。
四、原審以被告罪證明確，因予論罪科刑，並為緩刑宣告命自費
    完成戒癮治療，固非無見，惟查：法院對於具備緩刑要件之
    刑事被告，認為以暫不執行刑罰為適當者，得宣告緩刑，為
    刑法第74條所明定；至於暫不執行刑罰之是否適當，則應由
    法院就被告之性格、犯罪狀況、有無再犯之虞及能否由於刑
    罰之宣告而策其自新、遵守法律等一切情形，予以審酌裁量
    ，不可恣意。再者，刑法所稱之緩刑，並非刑罰之一種，而
    係指暫緩執行刑罰而言，參照同法第74條第1 項之規定內容
    以觀，緩刑必須依附於主刑，始具有其意義，二者間具有不
    可分離之依存關係，故在訴訟上應合一審判，不能割裂處理
    ，否則即有判決適用法則不當之違法。從而，上級審法院若
    以下級審法院判決諭知主刑不當而予以撤銷者，其撤銷之效
    力當然及於緩刑部分；反之，若上級審法院認為下級審法院
    判決諭知緩刑不當而有撤銷原因者，自應將下級審法院判決
    全部撤銷改判，殊不能僅撤銷下級審法院關於宣告緩刑部分
    之判決，而維持該下級審法院之其他判決（最高法院103年
    度台上字第4116號判決意旨參照）。查：被告前因施用毒品
    案件，經臺灣雲林地方檢察署檢察官以104年度毒偵字第146
    3號為附戒癮治療緩起訴處分確定，緩起訴期間105年1月2日
    至107年1月28日屆滿，於緩起訴期間內之105年12月29日，
    又因施用毒品案件，經同署檢察官以106年度毒偵字第36號
    為附戒癮治療緩起訴處分確定，緩起訴期間為106年6月2日
    至108年6月1日，被告經2度為附戒癮治療緩起訴處分，可見
    被吿在定期接受戒癮治療之情況下，仍無法克制毒癮，而本
    件再犯，亦是在108年6月1日緩起訴處分期滿後，不到1年之
    時間內，以被告曾經檢察官2度緩起訴處分之寬典，卻仍再
    犯本件犯行，實難認戒癮治療對被告毒癮之控制已發生具體
    之效用，而有何無再犯之虞之情況。且施用毒品犯罪因具有
    成癮性，本具有反覆發生之高度可能性，而毒品危害防制條
    例於109年7月15日修正生效，將觀察、勒戒後再犯應依法追
    訴之時間由5年縮短為3年，於立法政策上已將被告經機構處
    遇後，再犯施用毒品之時間變更為3年，亦即依立法者之設
    計，經刑罰外處遇措施完成後，如3年內再犯者，因刑罰外
    處遇措施並未發揮治療效用，即有科以刑罰之必要，而無再
    給予機構處遇之可言，是個案中除有特殊狀況，足以確信被
    告無再犯之虞外，依立法者之規劃，即應令施用毒品者執行
    刑罰，而非由法院另行創設刑罰外處遇措施之機會。況且施
    用毒品者是否適宜接受戒癮治療，仍應經專業之醫療評估後
    決定，司法機關並無自為醫學判斷之能力，是個案中被告是
    否適宜為戒癮治療之處遇措施，仍應參酌醫學之評估意見。
    本件被告短時間內已經2次緩起訴戒癮治療，本件已屬第3度
    再犯，可見刑罰外處遇措施對被告未生戒治之效，此外，亦
    無其他證據足認被告無再犯之虞，或有適宜再為戒癮治療之
    情況，是本件所宣告之刑，並無暫不執行為適當之情形，不
    符合緩刑之要件，原判決諭知被告緩刑3年，緩刑期間付保
    護管束，並應於判決確定後2年內，依檢察官之指示自費至
    醫療機構完成毒品戒癮治療，尚有未洽，檢察官上訴指摘原
    判決諭知緩刑不當，為有理由，應由本院撤銷改判。
五、爰審酌被告前因施用毒品案件，經臺灣雲林地方檢察署檢察
    官以104年度毒偵字第1463號、106年度毒偵字第36號案件，
    先後為附戒癮治療命令之緩起訴處分確定，而本件再犯，亦
    是在108年6月1日緩起訴處分期滿後，不到1年之時間內，顯
    見被告另經2次戒癮治療，仍無法徹底斷絕施用毒品之惡習
    ，戒斷毒品之意志力薄弱。並考量被告未婚，無子女，現與
    父母同住之家庭狀況；以臨時工為業，收入不豐；高中畢業
    之教育程度，無其他犯罪科刑紀錄之素行，暨其自願配合調
    查並坦承犯行之犯後態度及其他一切情狀，量處如主文所示
    之刑，並諭知易科罰金之折算標準。
伍、駁回上訴之理由（即沒收部分）
    供犯罪所用、犯罪預備之物或犯罪所生之物，屬於犯罪行為
    人者，得沒收之，刑法第38條第2 項前段定有明文。原判決
    以扣案之吸食器1 個及殘渣袋1 只，皆為被告所有，並供其
    犯本案施用毒品罪所用之物（警卷第2頁反面），依刑法第3
    8條第2 項前段規定，宣告沒收，核無違誤，檢察官上訴意
    旨雖未指摘原判決就沒收部分之諭知，然因一併上訴於本院
    ，為本院審理之範圍，乃就原判決關於沒收部分，駁回上訴
    。
陸、應適用之法律：刑事訴訟法第368條、第369條第1項前段、
    第364條、第299條第1項前段，刑法第11條、第41條第1項前
    段，毒品危害防制條例第10條第2項。　
本案經檢察官黃瑞盛提起公訴、檢察官李承桓提起上訴、檢察官
楊碧瑛到庭執行職務。
中　　華　　民　　國　　110 　年　　1 　　月　　26　　日
                  刑事第一庭    審判長法  官　楊清安
                                      法  官　陳珍如
                                      法　官  蕭于哲
以上正本證明與原本無異。
不得上訴。
　　　　　                            書記官　徐振玉
中　　華　　民　　國　　110 　年　　1 　　月　　26　　日
附錄本案論罪科刑法條：
毒品危害防制條例第10條第2項
施用第二級毒品者，處3年以下有期徒刑。